【裁判字號】    99,上易,192
【裁判日期】    990921
【裁判案由】    侵權行為損害賠償
【裁判全文】
臺灣高等法院臺南分院民事判決    99年度上易字第192號
上  訴  人  丁○○原名：鄧.
被上 訴 人  財團法人汽車交通事故特別補償基金
法定代理人  乙○○
訴訟代理人  丙○○
            甲○○
上列當事人間侵權行為損害賠償事件，上訴人對於中華民國99年
6月2日臺灣臺南地方法院第一審判決（98年度訴字第1592號）提
起上訴，本院於99年9月7日言詞辯論終結，茲判決如下：
    主  文
原判決關於命上訴人給付被上訴人逾新台幣參拾柒萬陸仟零伍元
及利息部分，暨訴訟費用之裁判均廢棄。
上廢棄部分，被上訴人在第一審之訴駁回。
其餘上訴駁回。
第一、二審訴訟費用由上訴人負擔十分之七，餘由被上訴人負擔
。
    事  實
甲、上訴人方面：
一、聲明：(一)原判決廢棄。(二)被上訴人在第一審之訴駁回。(三)第
    一、二審訴訟費用由被上訴人負擔。
二、陳述：除與原判決記載相同者，茲引用之外，補稱略以：
  (一)上訴人與被害人施易滄間車禍損害賠償事件，業經台南縣鹽
    水鎮調解委員會97年刑調字第0018號依法成立調解在案，上
    訴人同意給付施易滄之新台幣（下同）3萬元，係用以支付
    醫療費1萬多元及慰問金，至於強制汽車保險部分，因施易
    滄的機車也有保險，雙方遂同意由施易滄自行申請保險給付
    ，所得之保險金額歸施易滄所有，上訴人概不負責。是以，
    有關強制汽車保險部分，不但經雙方約定由施易滄自行申請
    ，且經調解成立載入調解書，也是調解事項之一，為調解效
    力所及，具有既判力，依法不得重行起訴。原審將「不含強
    制汽車責任保險強制汽車責任保險歸由對造人申請給付」文
    義，誤解為除外約定，認為強制保險部分非調解效力所及，
    准予被上訴人重行代位請求，顯有未洽。
  (二)依道路交通安全規則第100條第1項第5款規定：會車相互之
    間隔不得少於半公尺，施易滄在原審審理時雖否認侵入上訴
    人車道，但坦承當時道路不平，所以有時候要騎到靠近中心
    線，參以其機車倒地之刮地痕起點即撞擊點，斜著測量距離
    中心線為0.4公尺，如垂直測量更少於0.4公尺，均距離中心
    線少於半公尺，足證縱使無法證明施易滄會車時侵入上訴人
    車道，亦可證明其會車時未保持半公尺之完全間隔，就是不
    負全部肇事原因，也應負共同肇事原因。原鑑定及覆議意見
    採信施易滄之供詞，認上訴人侵入施易滄之車道，應負全部
    肇事責任，而對上訴人所指施易滄侵入上訴人之車道及未靠
    右邊路肩遵道行駛，且於會車時疏未保持半公尺之安全間隔
    等肇事原因，置而不論，顯有未合。
  (三)被害人施易滄醫療費用1萬7150元中，是否包含健保給付？
    是否全部都是醫療上所必要？被上訴人應證明之。又，施易
    滄在調解時未曾表明有癲癇，而因車禍造成癲癇極其罕見，
    以施易滄受傷不重之情況，是否足以造成癲癇？其有無癲癇
    宿疾？且施易滄當時騎機車搖晃不穩，既非酒駕，是否係因
    身體突然不適所致？就此，奇美醫院柳營分院之診斷，實不
    足以證明施易滄癲癇係本次車禍造成。
三、證據：除援用原審提出者外，請求命當事人提出證物影本，
    並聲請由國立成功大學相關系所鑑定本件肇事原因。
乙、被上訴人方面：
一、聲明：(一)上訴駁回。(二)第二審訴訟費用由上訴人負擔。
二、陳述：除與原判決記載相同者，茲引用之外，補稱略以：
  (一)本件車禍事故發生後，受害人施易滄經送往柳營奇美醫院救
    治，當時所受傷害為頭部外傷併左後枕頭皮裂傷3公分、下
    肢擦傷肩挫傷等傷害，經持續於奇美醫院神經外科回診治療
    ，於民國（下同）97年4月25日被診斷出有癲癇症狀，持續
    治療至提出補償申請（98年4月24日）為止仍未好轉，每月
    仍持續發作一至二次，被上訴人遂依強制汽車責任保險給付
    標準第3條之規定，給付車禍事故受害人施易滄殘廢給付第
    七級55萬元整。至於上訴人質疑施易滄可能於車禍前即患有
    癲癇宿疾，僅屬空言猜測，並未舉出實證以明其說，如對施
    易滄之傷勢有疑義，亦應由鈞院函詢受害人就診之奇美醫院
    ，而非另請不相干之醫院進行鑑定，不僅徒增受害人之困擾
    與不便，並阻礙訴訟程序之進行。
  (二)強制汽車責任保險法第2條第1項規定：受害人因汽車交通事
    故致身體傷害，強制汽車責任保險之保險人依本法規定為傷
    害醫療費用給付時，以其必須且合理之實際支出之相關醫療
    費用為限。其中「相關醫療費用」，包含急救費用、診療費
    用、接送費用、看護費用等；其中「診療費用」，係指全民
    健康保險醫療辦法所規定給付範圍之項目及受害人自行負擔
    之門診、急診或住院費用、掛號費、診斷證明書費、膳食費
    、自行負擔之義肢器材及裝置費、義齒或義眼器材及裝置費
    用，及其他經醫師認為治療上必要之輔助器材所需費用。因
    此，被上訴人在依強制汽車責任保險法為傷害醫療費用給付
    之補償時，並不包括全民健康保險之給付金額，被上訴人亦
    依規定核定被害人之傷害醫療費用。
三、證據：援用原審提出者外，補提救護記錄表、急診護理記錄
    單及病歷各一份。
    理  由
一、被上訴人主張：上訴人於97年3月8日駕駛0061-LZ號汽車行
    經臺南縣鹽水鎮義稠里110之3號，與訴外人即受害人施易滄
    發生車禍，致受害人頭部外傷、左後枕頭皮裂傷、下肢擦傷
    及肩挫傷等傷害，上訴人應對受害人負民法侵權行為損害賠
    償責任。上訴人駕駛之肇事汽車並未依法投保強制汽車責任
    保險，致受害人於車禍發生後無從獲得強制汽車責任保險之
    基本保障，僅能依強制汽車責任保險法第40條第1項第2款之
    規定，向特別補償基金請求補償，被上訴人已於98年6月10
    日給付被害人補償金53萬7150元（傷害醫療費用共1萬7150
    元，殘廢給付55萬元，並扣除受害人自上訴人獲得賠償3萬
    元），被上訴人得代位向上訴人請求此部分損害賠償。爰依
    強制汽車責任保險法第42條第2項之規定，求為命上訴人應
    給付被上訴人53萬7150元，及自起訴狀繕本送達上訴人之翌
    日起至清償日止，按年息百分之5計算利息之判決。（原審
    為被上訴人勝訴之判決）
二、上訴人則略以：本件車禍肇事原因，係被害人施易滄侵入上
    訴人車道及未靠右邊路肩遵道行駛，且於會車時疏未保持半
    公尺之安全間隔所致，上訴人應無肇事責任，或僅具輕微過
    失。本件車禍損害賠償事件，業經臺南縣鹽水鎮調解委員會
    依法調解成立在案，該調解與確定判決有同一之效力，被上
    訴人不得再行代位起訴請求。又因車禍而造成癲癇病症實屬
    罕見，被害人可能於車禍前已患有癲癇宿疾，並非本件車禍
    事故所致等語，資為抗辯。
三、被上訴人主張在被上訴人給付保險金額範圍內，代位行使被
    害人施易滄對上訴人之請求權，上訴人應給付被上訴人53萬
    7150元本息等語，為上訴人所否認，並以前開情詞置辯。是
    本件應審酌者即為：被上訴人得否主張代位被害人施易滄對
    上訴人之請求權？若是，得代位請求之數額為何？爰分述如
    下：
  (一)被上訴人得否主張代位被害人對上訴人之請求權？經查：
  1.被上訴人主張上訴人鄧花於97年3月8日駕駛0061-LZ號自
    用小客車，行經臺南縣鹽水鎮義稠里110之3號，與訴外人即
    受害人施易滄發生車禍，致受害人頭部外傷、左後枕頭皮裂
    傷、下肢擦傷及肩挫傷等傷害，且造成外傷性癲癇等情，除
    據證人施易滄到庭證述甚詳，並有奇美醫院柳營分院診斷證
    明書影本，及臺南縣警察局新營分局調取本件車禍之雙方筆
    錄、道路交通事故現場圖、道路交通事故調查報告表、照片
    14張等核閱無訛（原審卷第37至59頁、第88至89頁），堪信
    為真實。
  2.上訴人雖辯稱：「被害人當時在路中心以蛇形左右搖擺行駛
    ，並侵入上訴人車道，上訴人不得已只能立即向左閃避」云
    云；被害人施易滄則稱：「我沒有侵入對向車道。鄧花…
    侵入我車車道」（原審卷第45頁、第88頁背面）。雙方各執
    一詞。經查，依據本件道路交通事故現場圖所示（原審卷第
    37頁），施易滄所騎機車之刮地痕起點，雖在靠近道路分向
    線處，惟並未超越至對向車道，該刮地痕即為機車倒地之起
    點，足認施易滄與上訴人相撞而倒地之一刻，並未侵入上訴
    人車道，上訴人所辯被害人侵入其車道乙節，洵不足採。至
    於上訴人復辯稱：「施易滄倒地前，曾經侵入上訴人車道後
    再回到自己車道」云云，惟上訴人就此並未能舉證以證明，
    卷內復查無任何證據可資證明，自難採信。從而，上訴人係
    違規侵入對向被害人車道行駛，致撞擊對向車道之被害人受
    傷，應堪認定。
  3.按「機器腳踏車行駛之車道，應依標誌或標線之規定行駛；
    無標誌或標線者，在已劃分快慢車道之道路，雙向道路應在
    最外側快車道及慢車道行駛；單行道道路應在慢車道及與慢
    車道相鄰之快車道行駛」，道路交通安全規則第99條第1項
    第2款定有明文。茲查，上訴人係違規侵入對向被害人車道
    行駛，致撞擊對向車道之被害人受傷，業見上述，而本件經
    送臺灣省臺南區車輛行車事故鑑定委員會、臺灣省車輛行車
    事故覆議鑑定委員會二次鑑定結果，均認「上訴人駕駛小客
    車，未遵行車道，侵入來車道，為肇事原因，施易滄無肇事
    因素」，有鑑定意見書及回函在卷可稽（原審卷第72頁、第
    96頁），上訴人應負過失責任甚明。又上訴人駕駛汽車侵入
    對向車道違規行駛，導致閃避不及致撞擊對向車道之被害人
    ，被害人因而受有前揭傷害，上訴人之過失行為與被害人所
    受之傷有相當因果關係，上訴人應負侵權行為損害賠償責任
    ，亦堪認定。
  4.末按「損害之發生或擴大，被害人與有過失者，法院得減輕
    賠償金額，或免除之。」民法第217條第1項定有明文。依本
    案道路交通事故現場圖所示，被害人施易滄所騎機車之刮地
    痕起點（機車倒地之起點），係在靠近道路分向線處（原審
    卷第37頁），足見被害人係於靠近道路中心線行駛，顯違道
    路交通安全規則第99條第1項第2款「機器腳踏車行駛之車道
    ．．無標誌或標線者，在已劃分快慢車道之道路，雙向道路
    應在最外側快車道及慢車道行駛」之規定，上訴人主張「施
    易滄倒地處離分向線僅0.4公尺，違反道路交通安全規則之
    規定」，非無理由，本院審酌上情，認被害人就本件肇事原
    因應負百分之30過失責任，亦即，應減輕上訴人百分之30之
    賠償責任。
  (二)被上訴人得代位請求之數額為何？經查：
  1.按「本法所稱請求權人，指下列得向保險人請求保險給付或
    向特別補償基金請求補償之人：一因汽車交通事故遭致傷害
    者，為受害人本人。…」、「本保險之給付項目如下：一傷
    害醫療費用給付。二殘廢給付」、「汽車交通事故發生時，
    請求權人因事故汽車為未保險汽車，未能依本法規定向保險
    人請求保險給付者，得於本法規定之保險金額範圍內，向特
    別補償基金請求補償」、「特別補償基金於給付補償金額後
    ，得代位行使請求權人對於損害賠償義務人之請求權。但其
    所得請求之數額，以補償金額為限」、「請求權人對損害賠
    償義務人之和解、拋棄或其他約定，有妨礙特別補償基金代
    位行使請求權人對損害賠償義務人請求權，而未經特別補償
    基金同意者，特別補償基金不受其拘束。請求權人自損害賠
    償義務人獲有賠償者，特別補償基金於補償時，應扣除之。
    如有應扣除而未扣除者，特別補償基金得於該應扣除之範圍
    內請求返還之」，強制汽車責任保險法第11條第1項第1款、
    第27條第1項第1、2款、第40條第1項第2款、第42條第2項及
    第43條定有明文。
  2.經查，上訴人所駕駛車輛之強制汽車責任保險結束日期為96
    年12月28日，此後未再投保一情，有上訴人提出強制車險傳
    送回覆單影本一紙為憑（原審卷第9頁），且為上訴人所不
    爭執。上訴人未依強制汽車責任保險法第6條規定投保強制
    汽車責任保險，即屬前揭同法第40條第1項第2款所稱「未保
    險汽車」，被上訴人遂依法給付被害人傷害醫療費用（含必
    要接送費用，並扣除全民健康保險局之醫療給付）1萬7150
    元，被害人並因本件事故殘留外傷性癲癇，每月發作一至二
    次，業經奇美醫院柳營分院診斷屬實，被上訴人因而依強制
    汽車責任保險殘廢給付標準表第8項第7級之殘廢等級，核定
    給付55萬元，再依法扣除上訴人已賠償之3萬元，合計給付
    被害人53萬7150元等情，業據被上訴人提出被害人施易滄診
    斷證明書一紙、補償金申請書一紙、汽車交通事故特別補償
    基金收據暨行使代位權告知書一紙、醫療收據影本二十紙、
    乘車收費證明單十二紙、強制汽車責任保險殘廢給付標準表
    一件等附卷為證（以上均影本，原審卷第8頁、第10至27頁
    ），上訴人對於被上訴人依前開強制汽車責任保險相關規定
    給付被害人53萬7150元乙節並不爭執，惟本件被害人對於本
    件車禍之發生既負百分之30之過失責任，業見上述，經扣除
    被害人百分之30過失責任後，被上訴人依法得代位向上訴人
    起訴請求侵權行為之損害賠償金額為37萬6005元（53萬7150
    元×0.7=37萬6005元）。
  3.上訴人辯稱：「被害人癲癇病症可能為車禍前患有之宿疾，
    並非車禍造成」云云，惟被害人因車禍受傷後即持續於奇美
    醫院神經外科回診治療，於97年4月25日被診斷出有癲癇症
    狀，並持續治療至98年4月24日提出補償金申請為止，仍未
    好轉等情，有被害人門診病歷資料附卷足佐（本院卷第34至
    45頁），並無被害人有癲癇病史之記載，上訴人亦未提出任
    何證據以實其說，不足採信。
  4.另上訴人辯稱：「本件車禍業經臺南縣鹽水鎮調解委員會依
    法調解成立，該調解與確定判決有同一之效力，上訴人不得
    再行代位起訴」云云。經查，上訴人固於97年4月16日在臺
    南縣鹽水鎮調解委員會與被害人施易滄調解成立，同意賠償
    施易滄3萬元，惟該調解書內容明確載明（原審卷第28頁）
    ：「聲請人（按：上訴人）給付對造人（按：被害人施易滄
    ）醫療費及慰問金共計新台幣三萬元整。不含強制汽車責任
    保險，強制汽車責任保險歸由對造人申請給付」，足見上訴
    人雖支付被害人3萬元賠償金額，然其等和解範圍並不含強
    制汽車責任保險給付在內，被害人尚得另行申請強制汽車責
    任保險給付，則上訴人就本件車禍事故所生之損害賠償責任
    並未因上開和解而消滅甚明。基此，被上訴人依強制汽車責
    任保險法第43條規定扣除上訴人已支付賠償金3萬元，給付
    被害人補償金後，自得依同法第42條第2項規定取得代位權
    向上訴人起訴請求，並無重複請求之情事，上訴人上開所辯
    ，亦無足採。
四、綜上所述，上訴人駕駛汽車違規行駛於對向車道，致生本件
    交通事故，被害人施易滄因而受有前揭傷害，因上訴人未依
    法投保強制汽車責任保險，被上訴人於給付被害人施易滄補
    償金後，自得依強制汽車責任保險法第42條第2項規定，代
    位被害人施易滄向上訴人請求此部分損害賠償，原審在被上
    訴人請求37萬6005元及自98年12月29日起至清償日止，按週
    年利率百分之5計算之利息範圍內予以准許，尚無違誤，此
    部分上訴為無理由。至於原審判決逾上開金額及利息部分，
    係有未洽，上訴論旨求為廢棄改判，為有理由，應由本院將
    原判決該部分廢棄，並改判如主文第二項所示。
五、本件判決結果已臻明確，兩造其餘之攻擊、防禦及舉證均經
    本院審酌，認為對判決結果均無影響，自無逐一詳為論駁之
    必要，併此敘明。
據上論結，本件上訴為一部有理由，一部無理由，依民事訴訟法
第450條、第449條第1項、第79條判決如主文。
中    華    民    國    99    年    9     月    21    日
                  民事第二庭    審判長法  官  陳光秀
                                      法  官  莊俊華
                                      法  官  曾平杉
上為正本係照原本作成。
不得上訴。
中    華    民    國    99    年    9     月    23    日
                                      書記官  葉秀珍

司法院資訊處製作；財團法人民間司法改革基金會備份。
